【裁判字號】    98,訴,331
【裁判日期】    980630
【裁判案由】    土地所有權移轉登記
【裁判全文】
臺灣新竹地方法院民事判決               98年度訴字第331號
原      告  子○○○
            庚○○
            己○○
            甲○○
            丙○○
            辰○○
            戊○○
            卯○○
            乙○○
            丁○○
兼前列十人
共同代理人  壬○○
                        號3樓.
原      告  癸○○
                        號
            辛○○
            寅○○
被      告  丑○○
上列當事人間土地所有權移轉登記事件，本院於民國98年5月26
日辯論終結，判決如下：
    主      文
原告之訴駁回。
訴訟費用由原告負擔。
    事實及理由
一、原告方面：
（一）訴外人吳煥霖（民國87年2月26日死亡）有壬○○、吳聲
      棠、丑○○、寅○○、吳聲全、癸○○及辛○○等子女，
      其中次子吳聲棠已死亡，故由其配偶子○○○、子女庚○○、甲○○、己○○及丙○○繼承；四子吳聲全死亡，由
      其配偶辰○○、子女戊○○、卯○○、乙○○及丁○○繼
      承，是本件原、被告等均係訴外人吳煥霖之直系血親卑親
      屬，同為民法第1138條第1款之合法繼承人。
（二）查新竹縣竹北市○○段271及271-1地號之土地（下稱系爭
      土地）原為訴外人吳煥霖所有，其生前雖以買賣為原因將
      系爭土地移轉登記予被告，實係借用被告之名義而為登記
      ，是系爭土地應係吳煥霖之遺產，由全體繼承人依法如附
      表分配，始符公平。原告等人為訴外人吳煥霖之合法繼承
      人，而吳煥霖借用被告名義登記系爭土地，則該土地即屬
      於吳煥霖之遺產，原告等則得以繼承人身分請求返還移轉
      登記，為此原告以本訴訟起訴狀繕本為終止借名登記之意
      思表示；而借名登記屬於勞務契約類型，又非民法定有明
      文之典型勞務契約，故得類推適用民法委任之規定，而以
      民法第541條第1項規定：「受任人因處理委任事務所受取
      之金錢、物品及孳息，應交付於委任人」及第2項：「受
      任人以自己之名義，為委任人取得之權利，應移轉於委任
      人」，請求被告於終止借名登記契約後，將系爭土地移轉
      登記返還予原告。
（三）原告壬○○、子○○○、庚○○、甲○○、己○○、丙○○、辰○○、戊○○、卯○○、乙○○及丁○○等人主張
      ：
    １關於系爭土地及地上物房屋，被告聲稱係吳煥霖生前所贈
      與而不屬遺產部分，完全不是事實：
      (1)吳煥霖生前曾私下與被告及寅○○協定，在被告及寅○○承諾輪流撫養照顧吳煥霖到逝世之條件下，吳煥霖可
        將該筆土地及地上新建其中1幢房屋即新竹縣竹北市○○段11號房屋暫以借用名義方式，暫時登記於被告名下
        無償使用，另1幢即新竹縣竹北市○○段11之1號房屋（
        不含土地）則登記於寅○○名下。該房屋為每棟約100
        餘坪之透天二樓式建物，兩棟合併造價約新臺幣（下同
        ）200餘萬元，被告及寅○○於全新時進住，居住迄今
        28年餘，吳煥霖生前期間之水電及其他稅款悉由吳煥霖
        負擔。
      (2)79年間，吳煥霖輕度中風，經短暫時日後就遭被告及寅
        ○○遺棄，隨即被告就遷移他處居住，而由辛○○代為
        照顧半年之久，同時其他兄弟也陸續輪流看顧。吳煥霖
        在無奈下按鈐申告被告及寅○○「遺棄」，於80年3月
        20日之臺灣新竹地方法院檢察署檢察官偵查訊問中，吳
        煥霖強烈表示請求將被告及寅○○的房子賣掉，錢由吳
        煥霖掌管之意思，且事後亦無寬恕之意，被告也沒有任
        何悔改的跡象。
    ２吳煥霖生前育有5男2女，除2名女兒20餘歲出嫁外，另5名
      兄弟為生計在各地謀生外，每逢例假日常返家共同照顧父
      母：
      (1)被告稱自小從事農務並照顧扶養吳煥霖，完全不是事實
        ，蓋被告約20餘歲即先後進入竹北台元紡織及菲利浦服
        務，每天除例行8小時外，常有加班，至60歲才退休且
        領有數百萬元退休金，何來空暇專責農務及照顧扶養吳
        煥霖。
      (2)又吳煥霖身體一向健康硬朗，也無任何病史，農務皆由
        吳煥霖負責管理，農忙期間均僱工幫忙。
    ３至於被告所稱69年贈與系爭土地及房屋乙事，其他兄弟姊
      妹完全不知悉，吳煥霖亦從未公開提起，原告如何可能提
      出異議？暫借用名義登記系爭土地及房屋之事是吳煥霖生
      前就私下與被告口頭協定所做承諾，其他兄弟姊妹一概不
      知。
（四）原告寅○○主張：
    １當時系爭土地是農地，不能分割，同時因為除被告外，其
      他兄弟都沒有自耕農身分，於是吳煥霖賣了祖產有一些錢
      ，原告壬○○、吳聲棠、吳聲全各分到30萬元，辛○○分
      到3萬元，而原告寅○○及被告是分房子，且因當初沒有
      人願意侍奉吳煥霖，所以條件是由寅○○及被告負責扶養
      吳煥霖，至於系爭土地是暫掛在被告名下，但土地過戶到
      被告名下時，沒有說將來還要要回去，以當時的意思照道
      理說應是先作遺產的分配，將來繼承時被告繼承的部分要
      先扣除系爭土地的部分再分遺產，因為當時還有其他很多
      土地，被告分到系爭土地並不算超過，當時吳煥霖的土地
      有9分，過戶到被告名下的只有1.5分，只是後來剩下的土
      地被徵收，所以系爭土地將來應該還是由原告寅○○及被
      告分配到才是。
    ２系爭土地除建房子以外的部分是種稻子，77年間吳煥霖中
      風前係由吳煥霖管理，之後即由寅○○及被告兩人耕作。
    ３對於吳煥霖於告訴遺棄之刑事案件偵查中提到要將分予寅
      ○○及被告之房子賣掉，錢由其自己掌管一事，沒有意見
      ，且吳煥霖於該刑事案件不起訴後，仍表示因被告沒有照
      顧伊，所以要把過戶給被告之土地及房屋過戶回來，但因
      為被告避不見面，後來經親友安慰，吳煥霖便沒有再提要
      把系爭土地及房子要回來的事情。
（五）為此聲明：
    １被告應將新竹縣竹北市○○段271地號及271-1地號2筆土
      地（面積1435平方公尺），按附表所示之比例移轉登記予
      原告。
    ２訴訟費用由被告負擔。
二、被告則以：
（一）訴外人吳煥霖於69年係心甘情願地以買賣方式贈與新竹縣
      竹北市○○段271地號土地予被告，並交付印鑑證明予被
      告，沒有說要給寅○○一半，被告在77年至80年有扶養照
      顧吳煥霖，但沒有說要由被告單獨扶養為條件，而是大家
      要負責照顧。吳煥霖乃是因被告國小畢業後就一直待在家
      鄉從事農務，犧牲很多，從年輕做到服兵役，所以將房子
      、土地登記給被告當作補償，且被告在新竹上班，田裡面
      的事情還可以就近負責。另吳煥霖彼時除移轉系爭土地予
      被告外，為衡平起見，並贈與壬○○、吳聲棠及吳聲全各
      30萬元，當時吳煥霖之子女並無異議。
（二）80年間吳煥霖受其他子女慫恿控告被告遺棄，經檢察官訓
      斥後，被告已悔改，並經吳煥霖寬恕，倘若吳煥霖真意為
      借用，69年移轉日起至87年2月7日逝世止，大可要求被告
      返還，但長達18年時間，吳煥霖都無所動作，其他子女也
      無異議。
（三）為此答辯聲明：請求駁回原告之訴。
三、得心證之理由：
（一）新竹縣竹北市○○段271地號土地原係兩造之父親吳煥霖
      所有，吳煥霖於69年間出資在該土地上興建新竹縣竹北市
      ○○段11號及11之1號雙併房屋，並於69年7月3日以買賣
      為原因將系爭土地移轉登記予被告，其上建物則原始登記
      為被告所有，被告再於69年12月27日將其中之新竹縣竹北
      市○○段11之1號房屋贈與原告寅○○，並辦理移轉登記
      完畢，嗣75年7月2日上開地號土地分割為同段271、271-1
      地號土地；暨原被告等均係吳煥霖之直系血親卑親屬等情
      ，有原告提出之土地登記第二類謄本、戶籍謄本、被告提
      出之贈與所有權移轉契約書、免繳土地增值稅證明書、原
      告寅○○提出之贈與所有權移轉契約書、贈與稅免稅證明
      書等為證，並為兩造所不爭執，堪信屬實。惟原告主張兩
      造父親係基於借名登記之關係移轉登記系爭土地予被告，
      則為被告所否認，並辯稱：被告國小畢業後就一直待在家
      鄉農務，從年輕做到服兵役，犧牲很多，吳煥霖因此贈與
      新竹縣竹北市○○段271地號土地及其上房屋予被告當作
      補償，且被告在新竹上班，系爭農田之農事可以就近負責
      等語置辯。是本件爭點厥為吳煥霖係基於何種法律關係移
      轉登記系爭土地予被告。
（二）按稱「借名登記」者，謂當事人約定一方將自己之財產以
      他方名義登記，而仍由自己管理、使用、處分，他方允就
      該財產為出名登記之契約，其成立側重於借名者與出名者
      間之信任關係，在性質上應與委任契約同視，倘其內容不
      違反強制、禁止規定或公序良俗者，固應賦予無名契約之
      法律上效力，並類推適用民法委任之相關規定，此有最高
      法院98年度臺上字第76號判決可參。查原告主張吳煥霖係
      基於借名登記關係移轉系爭土地予被告一情，固以吳煥霖
      80年間對被告及原告寅○○提出遺棄告訴，於偵查中指訴
      「我將丑○○、寅○○的房子賣掉，錢我掌管可以」等語
      為據，並聲請傳喚原告寅○○為證人，惟查：
    １吳煥霖於80年間對被告及原告寅○○提出遺棄告訴中，固
      曾陳述「我的土地過戶給這2個兒子，講好由這2個兒子撫
      養我」、「我將丑○○、寅○○的房子賣掉，錢我掌管可
      以」等語，惟該案件查中，並未提及或承認與被告間有何
      借名登記契約關係，此業據本院向臺灣新竹地方法院檢察
      署調取80年度偵字第653號偵查卷宗核閱屬實。
    ２次查，證人寅○○於本院證述：當時父親吳煥霖賣一筆祖
      產，要供俸神明、祖先沒有地方，所以就在系爭土地上建
      造兩棟房子，因為是農舍，兩棟房屋必須登記同一人，所
      以先暫時登記在被告名下，後來被告再把其中1棟房子以
      贈與名義過戶給我。賣房子後還有剩下一些錢，就分給沒
      有登記土地房子的3位兄弟，1人分30萬元。土地過戶登記
      在被告名下，是因為土地是1筆農地不能分割，也因為我
      及其他兄弟沒有自耕農身分，只有被告有自耕農身分…，
      我分到的房子是我父親是贈與給我，我父親在登記房子土
      地給我和被告前，有說要我跟被告兩兄弟輪流供養他，因
      為我和被告都在在附近工廠上班，其他兄弟住比較遠的地
      方，我母親很早就過世，我父親生前有說土地是暫時掛在
      被告名下，將來繼承時，被告繼承的部分要先扣除系爭土
      地的部分再分遺產。系爭土地將來應該還是我與被告的才
      對，因為當初沒有人願意侍奉我父親，所以我和被告分房
      子，條件是我跟被告要照顧父親…。土地過戶到被告名下
      的時候，沒有說還要還回去，他當時的意思照道理講是先
      作遺產的分配，因為當時還有其他很多土地，被告分到系
      爭土地並不算超過，當時我父親的土地總共有9分，過戶
      到被告名下的只有1.5分，我們有5個兄弟，只是後來剩下
      的土地被徵收等語。稽諸證人寅○○上開證言，實與原告
      主張系爭土地係借名登記在被告名下一情不符。
    ３按主張法律關係存在之當事人，須就該法律關係所具備之
      要件事實負舉證責任，倘不能盡其舉證責任時，即應承受
      不利益之結果，此觀民事訴訟法第277條之規定自明。且
      房屋登記名義人即為房屋之所有權人，乃社會通念之常態
      事實，登記名義人非房屋之實際所有權人，則為變態事實
      ，本件原告既主張吳煥霖與被告間係借名登記關係，自應
      就此變態事實負舉證責任。惟承上所述，原告未能舉證證
      明吳煥霖與被告間就系爭土地有借名登記關係存在，此由
      原告壬○○於本院陳述「我父親向來不跟我們講，我是97
      年剩下一點點土地要辦理繼承登記，過期要科罰，發覺這
      筆土地我父親私下贈與」、「土地過戶那時候我們3兄弟
      都不知道，我到97年初才知道土地被過戶」等語益資佐證
      ，則原告為終止借名登記之意思表示，並類推適用民法第
      541條規定，請求被告應將系爭土地所有權按附表所示之
      比例移轉登記予原告，即屬無據，不應准許。
四、本件事證已臻明確，兩造其餘攻擊、防禦方法及未經援用之
    證據，經本院審酌後認對判決結果不生影響，爰不一一論列
    ，附此敘明。
據上論結，本件原告之訴為無理由，依民事訴訟法第第78條，判
決如主文。
中    華    民    國    98    年     6    月    30    日
                  民事第一庭    法  官  吳靜怡
以上正本係照原本作成。
如對本判決上訴，須於判決送達後20日內向本院提出上訴狀。
中    華    民    國    98    年     6    月    30    日
                                書記官  馮玉玲
附表：
┌───────────┬───────────┐
│   繼承人（即原告）   │    比          例    │
├───────────┼───────────┤
│   壬    ○    ○     │         1/7          │
├───────────┼───────────┤
│   癸    ○    ○     │         1/7          │
├───────────┼───────────┤
│   辛    ○    ○     │         1/7          │
├───────────┼───────────┤
│   寅    ○    ○     │         1/7          │
├───────────┼───────────┤
│   子  ○  ○  ○     │         1/35         │
├───────────┼───────────┤
│   庚    ○    ○     │         1/35         │
├───────────┼───────────┤
│   甲    ○    ○     │         1/35         │
├───────────┼───────────┤
│   己    ○    ○     │         1/35         │
├───────────┼───────────┤
│   丙    ○    ○     │         1/35         │
├───────────┼───────────┤
│   辰    ○    ○     │         1/35         │
├───────────┼───────────┤
│   戊    ○    ○     │         1/35         │
├───────────┼───────────┤
│   卯    ○    ○     │         1/35         │
├───────────┼───────────┤
│   乙    ○    ○     │         1/35         │
├───────────┼───────────┤
│   丁    ○    ○     │         1/35         │
└───────────┴───────────┘


司法院資訊處製作；財團法人民間司法改革基金會備份。
